最高法院民事判決　　　　　　　九十六年度台上字第六五０號
上　訴　人　甲 ○ ○
訴訟代理人　林 春 祥律師
上　訴　人　乙 ○ ○
　　　　　　丙○○○
　　　　　　丁 ○ ○
　　　　　　戊○○○
　　　　　　庚 ○ ○
　　　　　　己 ○ ○
　　　　　　辛 ○ ○
　　　　　　壬 ○ ○
被 上訴 人　癸 ○ ○
訴訟代理人　張 績 寶律師
上列當事人間請求分割遺產事件，上訴人對於中華民國九十五年
九月二十六日台灣高等法院台中分院第二審判決（九十四年度家
上字第一五七號），提起上訴，本院判決如下：
    主  文
原判決廢棄，發回台灣高等法院台中分院。
    理  由
本件為分割遺產之訴，其訴訟標的對於共同訴訟之各人必須合一
確定，故上訴人甲○○提起第三審上訴，依民事訴訟法第五十六
條第一款規定，其效力及於未提起上訴之以次之乙○○等八人，
爰併列乙○○以次八人為上訴人，合先敘明。
次查被上訴人主張：被繼承人賴連妹於民國七十五年七月二十七
日死亡，其法定繼承人為伊及上訴人甲○○、乙○○、丙○○○
、丁○○及湯文達六人，每人應繼分為六分之一，嗣湯文達於八
十八年十二月六日死亡，其應繼分由上訴人戊○○○、己○○、
庚○○、壬○○及辛○○五人繼承，每人應繼分為三十分之一，
賴連妹遺產如原判決附表一所示，其中編號七、八、九之土地應
有部分及編號十之建物應有部分均為七分之一，原為賴連妹繼承
自其夫湯協祥之遺產，因兩造係於湯協祥、賴連妹去世之後，始
辦理繼承登記，故已直接將編號七、八、九、十等四筆不動產由
兩造辦理繼承登記取得公同共有，仍屬賴連妹之遺產；編號十一
之現金新台幣（下同）三千元尚未分配，編號一至編號六之土地
部分均已由兩造辦理繼承登記，現為公同共有，賴連妹去世時，
並未立遺囑指定繼承人之應繼分或限制分割遺產，上開遺產並無
不能分割之情形，亦無不予分割之約定，求為：(一)編號一、二土
地，由兩造按應繼分比例保持分別共有。(二)編號三、四、六號土
地，准予變價拍賣，由兩造按應繼分比例分配所得價金。(三)編號
五所示土地，分歸伊所有。(三)編號十一所示現金三千元，由兩造
依應繼分比例分配之判決。
上訴人乙○○、甲○○則以：被上訴人訴請分割之遺產，尚漏列
苗栗市○○里○○街九十三巷二、四、六、八、十、十二號六筆
建物，被上訴人僅選擇部分遺產訴請分割，於法不合。附表一編
號五土地面臨苗栗市○○里○○街九十三巷之四米寬巷道通路，
價值甚高，被上訴人於七十三年間係以假買賣方式不法取得同段
第一０八之十九號土地，不應因此將附表一編號五號土地分予被
上訴人。上訴人己○○、戊○○○、庚○○、辛○○具狀表示一
切如乙○○、甲○○之所採方案分割，其餘上訴人則未陳述意見
等語，資為抗辯。
原審准為如原判決主文所示方法分割，係以：兩造之被繼承人賴
連妹於七十五年七月二十七日死亡後，遺有如附表一所示編號一
至編號六之土地及編號十一之現金三千元遺產。又賴連妹之夫湯
協祥前於七十一年一月二十一日死亡，遺有如附表一所示編號七
至編號十等四筆房地，權利範圍均為所有權全部，賴連妹於湯協
祥死亡時，應與其子女湯文達、乙○○、甲○○、癸○○、丙○
○○、丁○○等六人共同繼承，對湯協祥之遺產有七分之一應繼
分，賴連妹未及辦理繼承登記即已死亡，嗣後由兩造直接辦理繼
承登記，繼承之效力既因被繼承人死亡而開始，自不因賴連妹未
及辦理繼承登記而影響其對於湯協祥遺產之繼承事實，是賴連妹
就湯協祥遺產所擁有之應繼分即如附表一所示編號七至編號十等
四筆不動產，仍應列入賴連妹之遺產範圍。上開附表一編號七至
編號十房地，賴連妹之應繼分為七分之一，被上訴人於第一審同
意將該應繼分七分之一列入賴連妹之遺產，一併分割。惟該四筆
房地，既於賴連妹死亡之後，始由兩造當事人以湯協祥之遺產，
應由兩造及賴連妹共同繼承，於辦理繼承登記時，因賴連妹已死
亡，無法一併列入登記為公同共有，而僅由兩造當事人為繼承登
記，登記為公同共有，上開四筆房地，既為兩造與賴連妹共同繼
承自湯協祥之遺產而來，理論上為湯協祥之遺產，但已登記為兩
造公同共有，如僅就其中七分之一列為賴連妹之遺產而列入分割
，與公同共有之性質不符，為免兩造為遺產分割而糾紛不斷，徵
得被上訴人同意，將附表一編號七至十房地，以應有部分全部列
入本件分割。苗栗縣苗栗市○○里○○街九十三巷二、四、六、
八、十、十二等六筆建物，既未為不動產之物權登記，原建造人
又以之贈與他人，受贈後又轉贈，均辦理稅籍異動登記，受贈人
自已取得事實上之處分權，被繼承人賴連妹去世時，系爭五間房
屋，既非其所有，自非遺產。上訴人抗辯應併列為遺產而為分割
，自屬無據。如附表一編號一、二部分，經第一審勘驗結果，該
筆土地目前分別作為巷弄通路及道路使用，自屬因其使用目的而
不能分割之情形，應由兩造依其應繼分比例保持共有。如附表一
編號五土地面積僅四平方公尺，為狹長形土地，緊鄰被上訴人所
有同段第一０八之十九號土地，被上訴人目前於該一０八之十九
號土地上建有鐵皮屋使用，編號五土地倘未分予被上訴人取得，
將導致其所有一０八之十九號土地前方出入口面臨阻礙；若由被
上訴人取得此部分土地所有權，可與一０八之十九號土地併為合
理使用，獲得較大之經濟上利益，上訴人均無必須取得此筆土地
所有權或占有使用之經濟需求，由被上訴人取得此筆土地之所有
權，再另以金錢補償其餘各共有人，合於經濟效益，亦無損於其
他共有人之權利。被上訴人取得附表一編號五土地後，應以金錢
補償其他繼承人。第按政府徵收土地之地價補償，一般皆以公告
現值加四成為計算之依據。系爭附表一編號五土地，面積雖僅四
平方公尺，卻能增加被上訴人相鄰土地之效益，其補償金之計算
，自不能低於政府徵收土地之補償。經斟酌各情，以系爭編號五
之土地最近一次之移轉（八十八年十二月）現值，每平方公尺二
萬二千三百三十三元之二倍為計算之標準作為補償之依據。系爭
一０八之三二號土地面積為四平方公尺，按每平方公尺二萬二千
三百三十三元計算共為八萬九千三百三十三元，以二倍作為補償
，被上訴人取得該筆土地，共多得十七萬八千六百六十四元，乙
○○、甲○○、丙○○○、丁○○每人之應繼分均為六分之一，
另戊○○○、己○○、庚○○、壬○○、辛○○為湯文達之繼承
人，每人應繼分為三十分之一，被上訴人應補償乙○○、甲○○
、丙○○○、丁○○每人二萬九千七百四十四元，另補償戊○○
○、己○○、庚○○、壬○○、辛○○等五人共二萬九千七百四
十四元。如附表一編號四號土地為道路交叉口轉角空地，編號三
、六號土地目前均為訴外人搭建房屋占用中，該三筆土地之面積
分別為七、三三、一四平方公尺，倘以原物分割，各共有人分得
之面積均極零碎，難以合理利用，乙○○等六人復陳明不願就遺
產土地繼續維持共有，亦未就此部分土地表明任何分割方案，被
上訴人就此三筆土地，請求予以變價後將所得價金依應繼分比例
分配予兩造，核無不當。如附表一編號七、八、九、十部分，為
求公平，並杜絕日後之糾紛，認在無任何合理原物分割方案之下
，應予變價分割，並依附表二所示之應繼分比例分配。至於附表
一編號十一現金三千元，亦應由兩造按應繼分之比例為分配等詞
，為其判決之基礎。
惟按繼承人自繼承開始時，承受被繼承人財產上之一切權利義務
，民法第一千一百四十八條前段定有明文。請求分割遺產，係以
被繼承人全部遺產為整體分割，不得以遺產中之各個財產為分割
對象。附表一所示編號七至十房地，原為兩造之父（或祖父）湯
協祥之遺產，其繼承人為甲○○、乙○○、癸○○、丙○○○、
丁○○、湯文達及賴連妹七人，賴連妹之應繼分為七分之一，為
原判決確定之事實；又附表一編號十一現金三千元，亦係湯協祥
之遺產（見一審卷(二)三六四頁），果爾，賴連妹就附表一編號七
至十房地及編號十一現金三千元之應繼分僅係七分之一，被上訴
人又僅係就賴連妹之遺產請求分割（見二審卷(二)一二五頁），乃
原審竟將附表一編號七之十一之房地及現金全部予以分割，已有
可議。又以原物為分配，因共有人中有不能按其應有部分而受分
配，經法院依民法第八百二十四條第三項之規定，命以金錢補償
者，其補償金額之多寡，即應斟酌該共有物之一巿價決定。本件
系爭編號五土地，原審以八十八年十二月移轉現值（公告現值）
每平方公尺二萬二千三百三十三元之二倍為計算標準，是否與巿
價相當，原審俱未調查審認，遽為補償金之標準，亦嫌疏略。分
割遺產之判決，如將遺產分歸數人繼續保持共有，應於主文明示
各被繼承人之應有部分。應繼分係各繼承人對於遺產上之一切權
利義務，所得繼承之比例；而應有部分乃各共有人對於該所有權
在分量上應享有之部分。本件原判決就附表一編號一、二所示土
地，諭知由兩造依附表二所示應繼分比例保持共有，究竟各該共
有人應有部分為若干，均未明確表示，自有判決主文不明確之違
法。上訴論旨，執以指摘原判決不當，求予廢棄，為有理由。
據上論結，本件上訴有理由。依民事訴訟法第四百七十七條第一
項、第四百七十八條第二項，判決如主文。
中　　華　　民　　國　九十六　年　　三　　月　 三十 　日
                      最高法院民事第七庭
                          審判長法官  劉　延　村
                                法官  劉　福　來
                                法官  黃　秀　得
                                法官  吳　謀　焰
                                法官  李　寶　堂
      本件正本證明與原本無異
                                      書  記  官
中　　華　　民　　國　九十六　年　　四　　月　 十二 　日
                                                      Ｋ
